ACORDAO-COMPLETO-2520637

ACÓRDÃO 1520/2022 ATA 9/2022 - SEGUNDA CÂMARA

VISTOS, relatados e discutidos estes embargos de declaração opostos pela Fundação Cultural de Lages em face do Acórdão 7864/2021-TCU-Segunda Câmara, por meio do qual este Tribunal acolheu parcialmente embargos de declaração opostos pelo mesmo recorrente contra o Acórdão 1430/2021-TCU-Segunda Câmara, que havia negado conhecimento ao recurso de reconsideração por ela interposto ante os termos do Acórdão 3898/2019-TCU-Segunda Câmara, de natureza condenatória;
ACORDAM os Ministros do Tribunal de Contas da União, reunidos em sessão da 2ª Câmara, ante as razões expostas pelo relator, em:
9.1. conhecer dos presentes embargos de declaração e, no mérito, acolhê-los parcialmente, ante a contradição, sanada pelos esclarecimentos contidos no Voto que fundamenta este acórdão, porém manter inalterados os termos das demais decisões proferidas nos autos; e 
9.2. dar ciência deste acórdão ao embargante, informando-lhe que o Relatório e Voto que o fundamentam podem ser acessados no endereço eletrônico www.tcu.gov.br/acordaos.

Embargos de declaração opostos pela Fundação Cultural de Lages em face do Acórdão 7.864/2021-TCU-2ª Câmara, por meio do qual este Tribunal acolheu parcialmente embargos de declaração opostos pelo mesmo recorrente contra o Acórdão 1.430/2021-TCU-2ª Câmara, que havia negado conhecimento ao recurso de reconsideração por ela interposto ante os termos do Acórdão 3.898/2019-TCU-2ª Câmara, de natureza condenatória.

Segunda Câmara

Ministério da Cultura (extinta).

3. Interessados/Responsáveis/Recorrentes:
3.1. Responsáveis: Fundação Cultural de Lages (06.193.861/0001-10); João Carlos Matias (XXX.207.990-XX).
3.2. Recorrente: Fundação Cultural de Lages (06.193.861/0001-10).

13.1. Ministros presentes: Bruno Dantas (Presidente), Augusto Nardes (Relator), Aroldo Cedraz e Antonio Anastasia.
13.2. Ministro-Substituto presente: Marcos Bemquerer Costa.

AUGUSTO NARDES

Ministro João Augusto Ribeiro Nardes.

Cuidam os autos, originariamente, de tomada de contas especial instaurada pelo então Ministério da Cultura em desfavor da Fundação Cultural de Lages, como entidade beneficiária, e do então superintendente da referida entidade, Sr. João Carlos Matias, diante da não comprovação da boa e regular aplicação dos recursos captados pelo Pronac 11-2433 em prol do projeto cultural intitulado como "Artesanato e Folclore durante a Festa Nacional do Pinhão", com vistas a realizar 26 apresentações de danças no palco do Recanto em praça pública e no palco cultural no parque da Festa Nacional do Pinhão em conjunto com a feira de artesanato no pavilhão cultural e nos stands montados sob as tendas na praça do Recanto do Pinhão, durante o mês de junho de 2011, em Lages - SC. 
2. 	Por meio do Acórdão 3898/2019-TCU-Segunda Câmara (Relator Ministro-Substituto André Luís de Carvalho) , este Tribunal julgou irregulares as contas do Sr. João Carlos Matias e da Fundação Cultural de Lages, condenou-os em débito solidário e lhes aplicou multas individuais. 
3. 	Em etapa processual anterior, a Fundação Cultural de Lages interpôs recurso de reconsideração, o qual teve seu conhecimento negado por meio do Acórdão 1430/2021-TCU-Segunda Câmara, de minha relatoria (aprovado por relação) , nos termos do art. 32, parágrafo único, c/c art. 285 do Regimento Interno do TCU, ante a sua intempestividade e ausência de fatos novos. 
4. 	Irresignada, a entidade opôs embargos de declaração (peça 148) contra o retrocitado Acórdão 1430/2021-TCU-Segunda Câmara, alegando suposta omissão e contradição, pois não teriam sido enfrentados todos os aspectos constantes no exame de admissibilidade da Secretaria de Recursos (Serur) , notadamente as ressalvas feitas em relação à prescrição do débito. 
5. 	Tais embargos foram conhecidos por meio do Acórdão 7864/2021-TCU-Segunda Câmara, de minha relatoria e, no mérito, acolhidos parcialmente, ante a omissão identificada na decisão proferida, que teria deixado de se manifestar sobre a prescrição da pretensão punitiva e ressarcitória, porém mantidos inalterados os termos da decisão embargada, ante a ausência de contradição. 
6. 	Nada obstante, a entidade apresentou novos embargos de declaração alegando suposta contradição do Acórdão 7864/2021-TCU-Segunda Câmara, por ter acolhido o exame realizado pela Secretaria de Recursos (Serur) acerca da prescrição, conquanto este contenha informações contraditórias quanto à data da prestação de contas, o que estaria levando à incorreção na avaliação da prescrição por este Tribunal.
7.	Considerando que a prescrição da pretensão punitiva e ressarcitória é questão de ordem pública e que a correta definição da data inicial para sua contagem é condição essencial para sua respectiva avaliação, restituí os autos à Serur para se pronunciar quanto à data correta a ser empregada no cálculo da prescrição da pretensão punitiva e ressarcitória, manifestando-se quanto à necessidade de eventual correção a ser empreendida no exame da prescrição em questão (Despacho à peça 168) .
8.	Em atendimento aos termos do meu Despacho, a equipe da Serur elaborou a instrução transcrita a seguir (peça 169) , que contou com a anuência do corpo dirigente da unidade (peças 170 e 171) . 
"Trata-se de embargos de declaração opostos pela Fundação Cultural de Lages (peça 164) em face do Acórdão 7864/2021-TCU-Segunda Câmara, relator Ministro Augusto Nardes (peça 152) . 
Para análise do presente requisito, verifica-se oportuno a realização de breve histórico dos autos.
Trata-se de Tomada de Contas Especial (TCE) instaurada pelo então Ministério da Cultura em desfavor da Fundação Cultural de Lages, como entidade beneficiária, e do então superintendente da referida entidade, Sr. João Carlos Matias, diante da não comprovação da boa e regular aplicação dos recursos captados pelo Pronac 11-2433, em prol do projeto cultural intitulado 'Artesanato e Folclore durante a Festa Nacional do Pinhão'. Esse projeto tinha por objetivo realizar apresentações de danças na Festa Nacional do Pinhão, em junho de 2011, em Lages/SC.
Por meio do Acórdão 3898/2019-TCU-Segunda Câmara, relator Ministro André Luís de Carvalho, este Tribunal julgou irregulares as contas do Sr. João Carlos Matias e da Fundação Cultural de Lages, condenando-os em débito solidário e multa (peça 75) .
Em seguida, foram opostos embargos de declaração pelo Sr. João Carlos Matias (peça 92) , os quais não foram conhecidos, nos termos do Acórdão 9547/2019-TCU-Segunda Câmara (peça 95) .
Posteriormente, a Fundação Cultural de Lages interpôs recurso de reconsideração (peça 130) , o qual teve seu conhecimento negado por meio do Acórdão 1430/2021-TCU-Segunda Câmara, relator Ministro Augusto Nardes, ante sua intempestividade e ausência de fatos novos (peça 138) . 
A entidade opôs embargos de declaração (peça 148) , os quais foram conhecidos mediante o Acórdão 7864/2021-TCU-Segunda Câmara (peça 152) e, no mérito, acolhidos parcialmente, ante sua omissão, a qual foi sanada pelos esclarecimentos contidos no voto que fundamentou este acórdão (peça 153) , mantendo-se, contudo, inalterados os termos da decisão embargada, ante a ausência de contradição. 
Neste momento, a entidade apresenta novos embargos de declaração (peça 164) , alegando suposta contradição do Acórdão 7864/2021-TCU-Segunda Câmara, por ter acolhido o exame realizado pela Secretaria de Recursos (Serur) acerca da prescrição. Defende que este possui informações contraditórias quanto à data da prestação de contas, o que potencialmente leva à incorreção na avaliação da prescrição por este Tribunal.
Mediante Despacho de Autoridade (peça 168) , o relator determina à Serur se pronunciar quanto à data correta a ser empregada no cálculo da prescrição da pretensão punitiva e ressarcitória, manifestando-se quanto à necessidade de eventual correção a ser empreendida no exame da prescrição em questão. Passa-se, então, ao exame. 
A entidade alega que a Secretaria de Recursos (Serur) , ao analisar a questão da prescrição (peça 131) , informou que, como não teria sido apresentada a respectiva prestação de contas, o prazo prescricional começaria a fluir somente em 4/8/2014, data da emissão do Ofício 4.053/2014- COAPC/CGAAV/DIC/SEFIC/MINC (peça 20) , que teve como objetivo diligenciar a entidade a respeito de documento relativo à prestação de contas do projeto cultural intitulado como 'Artesanato e Folclore durante a Festa Nacional do Pinhão'. Diante disso, concluiu-se nos autos que não teria ocorrido a prescrição. 
No entanto, argumenta que, na instrução da Secretaria de Controle Externo no Estado de Tomada de Contas Especial (SecexTCE) (peça 71, parágrafo 3) , restou consignado que a prestação de contas foi apresentada em janeiro de 2013, conforme as peças 8-19. 
Defende que, restaria, assim, configurada contradição passível de análise mediante os presentes embargos de declaração (peça 164) . 
De fato, verifica-se a contradição expressada pela embargante, tendo em vista que as contas foram prestadas em 28/1/2013 (peças 8-19) . Portanto, a análise da prescrição realizada mediante a instrução acostada à peça 131 deve ser esclarecida, de modo a sanar a contradição acerca do termo inicial para contagem do prazo prescricional. 
Análise da prescrição segundo os critérios do Acórdão 1441/2016-TCU-Plenário
O Acórdão 1441/2016-TCU-Plenário estabeleceu que, para os processos que tramitam neste Tribunal, incide a regra dos arts. 202 e 205 do Código Civil, ou seja, a prescrição geral de dez anos a partir da ocorrência dos fatos, e a interrupção do prazo prescricional pelo ato que ordena a citação no âmbito do TCU. Após a interrupção, reinicia-se a contagem do prazo de dez anos para que o processo seja julgado. 
No caso de repasses sujeitos a prestação de contas específica, a data de transferência dos recursos ou a data de glosa de despesas são termos adequados para a incidência de encargos legais (art. 9º da IN-TCU 71/2012) , mas não para início da prescrição. Para esta finalidade considera-se, no regime do Código Civil, o dia seguinte ao fim do prazo para a prestação de contas (art. 4º, § 1º, I, da citada IN) , já que, enquanto não exaurido esse prazo, não se pode falar em inércia da Administração-credora (cf. Acórdão 6594/2020-TCU-Segunda Câmara, Min.-Subst. Marcos Bemquerer, e 1.470/2020-TCU-2ª Câmara, Min. Ana Arraes, entre outros) . 
Conforme se verifica nos autos, não houve o transcurso de mais de dez anos entre a ordem para a citação no âmbito do TCU, em 20/2/2019 (peça 65) , e a data fatal para a prestação de contas final do aludido projeto cultural, em 31/1/2013, não cabendo se falar de prescrição do débito e da pretensão punitiva desta Corte. 
Por sua vez, o acórdão recorrido foi proferido em sessão de 18/6/2019. 
Sendo assim, não foi ultrapassado o prazo prescricional decenal nos moldes do Código Civil. 
A conclusão igualmente não se altera, considerando-se a data da efetiva prestação das contas, ocorrida em 28/1/2013, antes do prazo final estipulado para sua apresentação. 
Análise da prescrição pelo regime da Lei 9.873/1999 
Adotando-se os parâmetros fixados na Lei 9.873/1999 ao caso em exame, e considerando-se o prazo geral de cinco anos, observa-se que não ocorreu a prescrição. Para tanto, é preciso considerar os seguintes parâmetros: 
a) Termo inicial: 
A Lei 9.873/1999 apresenta um prazo prescricional geral de cinco anos, contados da data da prática do ato ou, no caso de infração permanente ou continuada, do dia em que tiver cessado (art. 1º) . No caso de convênios e instrumentos congêneres, tal prazo só começa a fluir no momento em que forem prestadas as contas, mesmo que já esteja vencido o prazo para tanto (como enfatizado pelo STF no voto do ministro Roberto Barroso, no MS 32.201, assim como no voto do ministro Gilmar Mendes, no RE 636.886) .
No caso em questão, as contas foram prestadas em 28/1/2013 (peças 8-19) , sendo esse, portanto, o termo inicial para a contagem do prazo prescricional da lei.
b) Interrupções por atos inequívocos de apuração dos fatos: 
No regime da Lei 9.873/1999, a prescrição se interrompe 'por qualquer ato inequívoco que importe apuração do fato' (art. 2º, II) , conforme a seguir: 
1) em 4/8/2014, data da emissão do Ofício 4.053/2014- COAPC/CGAAV/DIC/SEFIC/MINC (peça 20) , que teve como objetivo diligenciar a recorrente a respeito de documento relativo à prestação de contas do projeto cultural intitulado como 'Artesanato e Folclore durante a Festa Nacional do Pinhão';
2) em 3/6/2015, laudo final sobre a prestação de contas (peça 25) ;
3)  em 31/10/2017, Relatório de TCE 461/2017 (peça 57) .
c) Interrupção pela citação do responsável: 
A prescrição também é interrompida 'pela notificação ou citação do indiciado ou acusado, inclusive por meio de edital', nos termos do art. 2º, I, da Lei 9.873/1999. E, no regime dessa lei, a interrupção se dá pela citação propriamente dita, e não pelo despacho que a ordena. Com esse fundamento, houve a interrupção em 14/3/2019, com a citação da entidade (peças 66 e 69) . 
d) Interrupção pela decisão condenatória recorrível: 
Por fim, a prescrição também se interrompe 'pela decisão condenatória recorrível' (art. 2º, III, da Lei 9.873/1999) . Com esse fundamento, houve a interrupção em 18/6/2019, data da sessão em que foi proferido o acórdão (peça 75) . 
e) Da prescrição intercorrente: 
Nos termos do art. 1º, § 1º, da Lei 9.873/1999, opera-se a prescrição intercorrente se o processo ficar paralisado por mais de três anos, aguardando 'julgamento ou despacho'. 
Note-se que há uma correlação entre essa hipótese e as causas de interrupção da prescrição do art. 2º. Com efeito, uma vez interrompida a prescrição por alguma das hipóteses do art. 2º, o processo não pode ficar inativo, sem qualquer inovação processual relevante, por mais de três anos.  
Trata-se de prazo específico, não se aplicando nem o prazo geral de cinco anos nem o prazo especial, da lei penal (§ 2º) . A finalidade da prescrição intercorrente, com seu prazo próprio, é a de assegurar a eficiência e celeridade nas apurações administrativas. Seria contrário a essa finalidade a paralisação injustificada do processo por período maior que o triênio estabelecido para a hipótese. 
A extrapolação do prazo de três anos, sem inovação relevante no processo, pode configurar negligência. Por isso, além de se operar a prescrição, deve-se promover a 'apuração da responsabilidade funcional decorrente da paralisação, se for o caso'.
Especificamente quanto a esta TCE, é possível evidenciar que as apurações não sofreram uma interrupção superior a três anos em seu andamento. 
Posto isso, conclui-se que não se deu a ocorrência de prescrição intercorrente no caso concreto. 
f) Conclusão pelo regime da Lei 9.873/1999
Partindo-se da premissa de que a pretensão de ressarcimento segue as mesmas balizas, enquanto não houver norma específica a respeito, a demonstração da ocorrência da prescrição punitiva impõe, como consequência, a conclusão de que também inviável a condenação ao ressarcimento do prejuízo apurado nos autos, adotando-se como referência a Lei 9.873/1999, tida pelo STF como norma regente da prescrição da pretensão punitiva pelo TCU. 
No caso concreto, verificou-se que não restou configurada a prescrição em face dos parâmetros estabelecidos pela Lei 9.873/1999. 
Conclusão sobre a prescrição
De todo o exposto, conclui-se que, caso sejam aplicados os regimes prescricionais adotados pelo Acórdão 1441/2016-TCU-Plenário e pela Lei 9.873/1999, não ocorreu a prescrição do débito e, consequentemente, da multa proporcional.
De todo o exposto, conclui-se que, mesmo após sanada a contradição exposta pela embargante, permanece inalterada a conclusão acerca da inocorrência da prescrição das pretensões punitiva e ressarcitória das presentes contas."
	É o relatório.

não há.

Não atuou.

TOMADA DE CONTAS ESPECIAL. ENTÃO MINISTÉRIO DA CULTURA. PRONAC. NÃO COMPROVAÇÃO DA BOA UTILIZAÇÃO DOS RECURSOS CAPTADOS. AUSÊNCIA DO NEXO CAUSAL. CONTAS IRREGULARES. DÉBITO. MULTA. RECURSO DE RECONSIDERAÇÃO. INTEMPESTIVIDADE E AUSÊNCIA DE FATOS NOVOS. NÃO CONHECIMENTO. EMBARGOS DE DECLARAÇÃO. CONHECIMENTO. ACOLHIMENTO PARCIAL. ESCLARECIMENTOS À EMBARGANTE. INALTERAÇÃO DOS TERMOS DA DECISÃO EMBARGADA. NOVO EMBARGO DE DECLARAÇÃO. CONHECIMENTO. ACOLHIMENTO PARCIAL. NOVOS ESCLARECIMENTOS À EMBARGANTE. INALTERAÇÃO DOS TERMOS DAS DECISÕES PROFERIDAS.

TOMADA DE CONTAS ESPECIAL (TCE)

Secretaria de Recursos (Serur).

Em exame embargos de declaração opostos pela Fundação Cultural de Lages em face do Acórdão 7864/2021-TCU-Segunda Câmara, por meio do qual este Tribunal acolheu parcialmente embargos de declaração opostos pelo mesmo recorrente contra o Acórdão 1430/2021-TCU-Segunda Câmara, que havia negado conhecimento ao recurso de reconsideração por ela interposto ante os termos do Acórdão 3898/2019-TCU-Segunda Câmara, de natureza condenatória.
2.	Os autos tratam, originariamente, de Tomada de Contas Especial (TCE) instaurada pelo então Ministério da Cultura em desfavor da Fundação Cultural de Lages, como entidade beneficiária, e do então superintendente da referida entidade, Sr. João Carlos Matias, diante da não comprovação da boa e regular aplicação dos recursos captados pelo Pronac 11-2433, em prol do projeto cultural intitulado "Artesanato e Folclore durante a Festa Nacional do Pinhão". Esse projeto tinha por objetivo realizar apresentações de danças na Festa Nacional do Pinhão, em junho de 2011, em Lages/SC.
3.	Por meio do Acórdão 3898/2019-TCU-Segunda Câmara, relator Ministro André Luís de Carvalho, este Tribunal julgou irregulares as contas do Sr. João Carlos Matias e da Fundação Cultural de Lages, condenando-os em débito solidário e multa.
4.	Em seguida, foram opostos embargos de declaração pelo Sr. João Carlos Matias (peça 92) , os quais não foram conhecidos, nos termos do Acórdão 9547/2019-TCU-Segunda Câmara.
5.	Posteriormente, a Fundação Cultural de Lages interpôs recurso de reconsideração (peça 130) , o qual teve seu conhecimento negado por meio do Acórdão 1430/2021-TCU-Segunda Câmara, de minha relatoria, ante sua intempestividade e ausência de fatos novos. 
6.	Irresignada, a entidade opôs embargos de declaração (peça 148) contra o retrocitado Acórdão 1430/2021-TCU-Segunda Câmara, alegando suposta omissão e contradição, pois não teriam sido enfrentados todos os aspectos constantes no exame de admissibilidade da Secretaria de Recursos (Serur) , notadamente as ressalvas feitas em relação à prescrição do débito. 
7.	Tais embargos foram conhecidos por meio do Acórdão 7864/2021-TCU-Segunda Câmara, de minha relatoria e, no mérito, acolhidos parcialmente, ante a omissão identificada na decisão proferida, que teria deixado de se manifestar sobre a prescrição da pretensão punitiva e ressarcitória, porém mantidos inalterados os termos da decisão embargada, ante a ausência de contradição.
8.	Nesta etapa processual, a entidade apresenta novos embargos de declaração (peça 164) , alegando suposta contradição do Acórdão 7864/2021-TCU-Segunda Câmara, por ter acolhido o exame realizado pela Secretaria de Recursos (Serur) acerca da prescrição. Defende que este possui informações contraditórias quanto à data da prestação de contas, o que potencialmente leva à incorreção na avaliação da prescrição por este Tribunal.
9.	Especificamente, a entidade alega que a Secretaria de Recursos (Serur) , ao analisar a questão da prescrição (peça 131) , informou que, como não teria sido apresentada a respectiva prestação de contas, o prazo prescricional começaria a fluir somente em 4/8/2014, data da emissão do Ofício 4.053/2014- COAPC/CGAAV/DIC/SEFIC/MINC (peça 20) , que teve como objetivo diligenciar a entidade a respeito de documento relativo à prestação de contas do projeto cultural intitulado como "Artesanato e Folclore durante a Festa Nacional do Pinhão". Diante disso, concluiu-se nos autos que não teria ocorrido a prescrição. 
10.	No entanto, a embargante argumenta que, na instrução da Secretaria de Controle Externo no Estado de Tomada de Contas Especial (SecexTCE) (peça 71, parágrafo 3) , restou consignado que a prestação de contas foi apresentada em 28/1/2013, conforme as peças 8-19.
11.	De fato, verifica-se caracterizada a contradição expressada pela embargante, pois há elementos suficientes que demonstram que as contas foram prestadas em 28/1/2013 (peças 8-19) . Portanto, a análise da prescrição anteriormente realizada deve ser esclarecida, de modo a sanar a contradição acerca do termo inicial para contagem do prazo prescricional.
12.	Nesse sentido, por meio da instrução transcrita no relatório que fundamenta este voto, a Serur reavaliou a presença da prescrição, tendo concluído que não ocorreu a prescrição da pretensão ressarcitório e punitiva.
13.	Para embasar suas conclusões, considerou a data da efetiva prestação de contas (28/1/2013) e refez os cálculos tanto pelo regime prescricional do Código Civil, uniformizado pelo Acórdão 1441/2016-TCU-Plenário, como pelo regime da Lei 9.873/1999. 
14.	Sendo assim, acompanho as conclusões da Serur, cujos fundamentos adoto como minhas razões de decidir, para acolher parcialmente os presentes embargos, de modo a sanear a contradição exposta pela embargante, porém manter inalterada a conclusão acerca da inocorrência da prescrição das pretensões punitiva e ressarcitória das presentes contas.
	Ante o exposto, VOTO por que este Colegiado adote a minuta de acórdão que ora submeto à aprovação.
TCU, Sala das Sessões, em 5 de abril de 2022.
Ministro JOÃO AUGUSTO RIBEIRO NARDES 
Relator